【裁判字號】    88,上易,1443
【裁判日期】    890222
【裁判案由】    業務侵占
【裁判全文】
臺灣高等法院臺中分院刑事判決              民國八十八年度上易字第一四四三號
    上  訴  人  臺灣臺中地方法院檢察署檢察官
    被      告  甲○○BAL.
    輔  佐  人
    即被告之妻  白美玲BAL.
    選任辯護人  蔡得謙律師
右上訴人因被告業務侵占案件，不服臺灣台中地方法院中華民國八十八年四月二十三
日第一審判決（民國八十七年度易字第四二一七號，起訴案號：臺灣台中地方法院檢
察署民國八十七年度偵字第二六九一號），提起上訴，本院判決如左：
    主      文
上訴駁回。
    理      由
一、公訴意旨略以：被告甲○○係台中市西屯區福上巷十七弄二一號財團法人基督教
    神召會福音傳播協會之董事長，自民國（下同）八十一年一月十七日起，由被告
    甲○○再度擔任該傳播協會之董事長，負責管理出租該傳播協會所有之房屋多棟
    ，並收收取租金，其係從事業務之人，竟基於意圖為自己不法所有之概括犯意，
    而在其任董事長期間內，將其收取之租金計新台幣八十萬元侵占入己，於八十四
    年三月十七日，由其妻白美玲至彰化商業銀行改換美金三萬一千二百十九元六角
    八分後，而將之匯入白美玲在美國銀行（美國舊金山中國城分行0000000
    00號，戶名 MARIA BALK ）所開立之帳戶內，嗣經該傳播協會牧師即董事乙○
    ○發現，被告甲○○對於該傳播協會之帳目均交代不清，告發後始查出上情；因
    認被告甲○○涉犯刑法第三百三十六條第二項之業務侵占罪嫌云云。
二、按犯罪事實應依證據認定之，無證據不得推定其犯罪事實，刑事訴訟法第一百五
    十四條定有明文。而刑事訴訟法上所謂認定犯罪事實之證據，係指足以認定被告
    確有犯罪行為之積極證據而言，該項證據自須適合於被告犯罪事實之認定，始得
    採為斷罪資料，最高法院二十九年上字第三一○五號著有判例。又認定犯罪事實
    所憑之證據，無論係直接證據或間接證據，其為訴訟上之證明，須於通常一般之
    人均不致有所懷疑，而得確信其為真實之程度者，始得據為有罪之認定，倘其證
    明尚未達到此一程度，而有合理之懷疑存在，復無其他調查途徑可尋，法院即應
    為無罪之判決，最高法院七十六年台上字第四九八六號著有判例。
三、公訴人認被告甲○○涉有上開業務侵占罪嫌，無非係以被告甲○○任該傳播協會
    董事長一職多年，對於該傳播協會之帳目均交代不清，業經告發人乙○○指訴明
    確，被告舉白美玲在美國之帳戶存款為據，辯稱有接受自芬蘭之捐款，惟白美玲
    在美國之帳戶縱有接受自芬蘭之小額捐款，被告甲○○確未能證明被告甲○○與
    臺灣之傳播協會有何鉅額之款項之借貸關係,且何由自台灣此鉅額之款項至其
    自己之帳戶，此外並有彰化商業銀行匯出匯款或折換申請書回條等附卷可稽等，
    資為論據。
四、訊據被告甲○○堅詞否認有何業務侵占之犯行，辯稱：伊擔任福音傳播協會董事
    長期間，帳目均係由伊自行管理，並未僱用會計，而福音傳播協會本身亦未就租
    金收益之用途作何規定或限制，完全係交由董事長全權處理，又伊身為芬蘭愛司
    波遠東傳教團體派往海外之傳教士，芬蘭之傳教團體即差會自八十一年至八十四
    年間止，陸續提供個人生活費及傳教工作之經費達美金三萬二千元，福音傳播協
 會於八十一年至八十三年均呈虧損狀況，並無多餘款項，可供伊侵占使用，伊於
    八十四年三月十七日匯往美國之八十萬元款項，確係伊與其妻白美玲平日之積蓄
    ，出借予福音傳播協會七百多萬元，福音傳播協會所歸還之部分款項，與福音傳
    播協會之財產無關，而丙○○侵占租金收益部分，所交還之一百六十九萬元，伊
    確實收到，並以定期存款之方式，存在彰化商業銀行之帳戶內，並未侵占挪用，
    當初調查時，出境係因氣喘病之緣故，回芬蘭開刀治療等語，以資為辯。
五、經查：
    （一）財團法人基督教神召會福音傳播協會捐助暨組織章程第五條：「本會財產
          由（一）甲○○捐助新台幣三十六萬六千一百八十元整（台中市西屯區○
          ○段一九－一一地號土地和台中市西屯區大鵬里福上巷十七巷二十一號房
          屋及設備）。（二）林鳳英捐助新台幣一萬二千一百元整（苗栗縣頭份鎮
          ○○段六一四－二和六一五－一地號土地兩筆）。（三）丙○○捐助新台
          幣九千八百元整（苗栗縣頭份鎮忠孝里六四號房屋），以上共計捐助新台
          幣三十八萬八千八十元整（土地三筆，房屋兩棟，詳財產清冊）為基金。
          」，第六條：「本會經費來源由遠東福音傳播協會總會補助及全球教會信
          徒奉獻。」，由福音傳播協會之組織章程中可知，被告甲○○係主要資金
          之捐助者，而福音傳播協會之經費來源，除財團名下財產支應外，即係來
          自於國外及信徒之捐助，核與被告甲○○所供述者相符，則被告甲○○暨
          係主要資金之贊助者，本身又有來自國外教會之支助，客觀上尚難推論被
          告甲○○管理傳播協會之財產有何不法所有之意圖。
    （二）又財團法人基督教神召會福音傳播協會捐助暨組織章程第七條：「（一）
          本會設董事七人，均義務職，由遠東福音傳播協會總會從捐助及有貢獻中
          聘，任期五年，任期滿由董事會選舉，連選連任，董事長由董事推選。董
          事長及董事如無法執行職務時得重新改選。（二）董事長綜理本會一切事
          務，董事長為董事召集人，每年至少召開董事會一次，以董事人數一半以
          上出席而成立。如有必要時董事長得臨時召開董事會。˙˙˙」，第八條
          ：「本會設總務主任一人負責行政事務，由本會聘請或解僱，其他人員視
          業務之需要另定之。」，福音傳播協會捐助章程中並無監察人之設置，亦
          無就財務管理事項設置專人管理，僅概括全權交由董事長處理，而對於福
          音傳播協會之各項收益，並未限定其用途、保管方式，則被告甲○○於擔
          任董事長期間以自己之方式管理福音傳播協會之各項收益及雜項支出，雖
          有未詳細列載表冊，或有混亂之情形，惟因被告甲○○並非專業之會計人
          員自難期其為詳實之帳冊資料記載，況且福音傳播協會並無監察人之設置
          ，長時間無人查核帳冊之情況下，難免凌亂無章，尚難依憑被告甲○○無
          法提出帳目資料即據以推斷其有何不法侵占傳播協會財產之事實。
    （三）福音傳播協會所有之租金收益，遭前董事長丙○○侵占之一百八十四萬零
          一百三十九元部分，業經丙○○於八十三年十月十七日以匯款方式匯入彰
          化商業銀行活期存款「財團法人基督教神召會福音傳播協會甲○○」帳戶
          內，被告甲○○於收受後，於八十三年十月十七日即提領一百六十五萬元
          轉存定期存款，以獲取每月八千四百十五元，嗣於八十四年四月十七日到
          期，被告甲○○復以其中之一百六十萬元轉存活期存款，此有彰化商業銀
          行活期存款存摺影本一份在卷可稽，則對於主要之租金收益，被告甲○○
          並無將之侵占挪用之情形，況且白美玲匯款八十萬元之時間即八十四年三
          月十七日，至八十四年四月十七日上開存款到期再轉入活期存款時福音傳
          播協會帳戶內尚有該筆租金收益入賬之資料，該款尚存在於帳戶內業據證
          人即核對帳目之會計師丁○○結證，並有其製作之帳單在卷可稽。尚難謂
          被告甲○○有何故意侵占租金之情事。
    （四）被告甲○○所收益之租金收益，除前述丙○○所交還之一百八十四萬餘元
          部分外，尚有被告甲○○嗣後擔任董事長期間所收取之租金在內，而公訴
          意旨所指稱被告甲○○侵占租金收益八十萬元部分，本院經調閱相關卷證
          結果，並無從確認係屬何時間之租金收入，又該筆款項之來源是否確係租
          金收益，復無其他具體事證足以認定該筆款項確係被告甲○○侵占所得。
          又據證人丁○○證稱，傳播協會甲○○曾提供該協會收支原始憑證委由安
          侯會計師事務所查核彙總整理出八十一年一月至八十四年三月止該協會之
          收入及支出資料彙總整理報告書，該報告書分收入面及支出面。收入面有
          利息及租金收入，利息是看銀行存摺加總出來，租金以租賃契約承租人每
          月租金收入表，傳播協會自己也有編一份租金收入表，將二者相對照比較
          ，有一些沒訂契約確實有收到租金，根據多方面的了解後彙整出來一個合
          理的租金收入。支出方面以八十一年至八十四年之支出憑證加以整理按年
          按科目編成明細表。甲○○只提供原始之收入與支出憑證供其整理，並無
          收支帳冊。當時委託是為了看八十一年至八十四年傳播協會之財務狀況，
          從整出來的表上可以看出傳播協會這幾年是處於虧損狀況等語。（本院八
          十九年一月十三日訊局筆錄），並有財團法人基督教神召會福音傳播協會
          收入及支出資料彙總整理報告書附卷可稽。是被告甲○○雖未能提出傳播
          協會之會計帳冊及其與傳播協會有七百萬元借貸之證據，然尚不得據此即
          認甲○○往美國之前揭八十萬元係屬甲○○侵占傳播協會之租金所得。
          告發人聲請調取前揭彰化銀行帳戶之往來明細及其所提出之內政部內部業
          務財團法人監督準則、彰化銀行對帳單，本院八十五年重上更(三)字第十七
          號刑事判決，洪文玉、賴榮章、張永熀、王秋香、郭涼桂等郵政劃撥儲金
       存款收據等影本等皆不能用以證明公訴人所指之前開侵占之事實，彰銀帳
          戶明細尚無調閱之必要，併予敘明。
    （五）綜上所陳，被告甲○○所辯，衡諸事理，尚堪採信。此外，復查無其他確
          切證據足資證明被告甲○○有何業務侵占之犯行，其前揭犯罪應屬不能證
          明，揆諸首揭規定及判例意旨，原審為無罪判決之諭知，核無不合，檢察
          官上訴意旨，指摘原判決不當，為無理由，應予駁回。
六、據上論斷，應依刑事訴訟法第三百六十八條，判決如主文。
本案經檢察官戊○○到庭執行職務。
中      華      民      國     八十九     年      二      月   二十二   日
                                   臺灣高等法院臺中分院刑事第一庭
                                         審判長法  官  陳  嘉  雄
                                               法  官  陳  登  源
                                               法  官  龔  永  昆
右正本證明與原本無異。
不得上訴。
                                               書記官  陳  麗  玉
中      華      民      國     八十九     年      二      月   二十三   日
                                                                        Ｆ


司法院資訊處製作；財團法人民間司法改革基金會備份。
